【裁判字號】    95,訴更一,13
【裁判日期】    980219
【裁判案由】    當選無效等
【裁判全文】
臺灣臺北地方法院民事判決            95年度訴更一字第13號
原      告  丙○○
被      告  甲○○○○
法定代理人  丁○○
訴訟代理人  乙○○
被      告  戊○○
                        金花園.
上列當事人間選舉無效等事件，本院民國94年6 月30日所為94年
度訴字第1035號民事判決經臺灣高等法院以94年度上字第751 號
民事判決廢棄發回，本院於民國98年2月5日言詞辯論終結，判決
如下：
    主      文
原告之訴駁回。
訴訟費用由原告負擔。
    事實及理由
壹、程序方面：
一、查原告於本院94年度訴字第1035號選舉無效等事件起訴時併
    具狀請求選定陳怡雯（優先）、林惠瑜法官（次優先）審判
    ，經本院將該狀繕本送達被告後，被告於民國（下同）94年
    4月6日具狀表示同意選任陳怡雯法官獨任審判，嗣於94年5
    月24日準備程序期日通知兩造有關陳怡雯法官將離職情事，
    兩造遂於該日撤回前所為之合意，原告旋即於94年5月27日
    具狀以陳怡雯法官並無不能獨任審判之理由，復選定陳怡雯
    法官審理本案。更審前未及詢問被告是否同意合意選定陳怡
    雯法官獨任審判，即予判決，經臺灣高等法院以違反民事訴
    訟合意選定法官審判暫行條例（於97年9月5日廢止）規定廢
    棄原判決，發回本院更行審理。原告於本院更審審理時，復
    聲請選定本院法官楊晉佳（優先）、黃蓓蓓（次優先），審
    理本件訴訟，此有原告之聲請狀及陳報狀可憑，惟經本院通
    知被告後，被告戊○○、甲○○○○分別具狀表示不同意原
    告聲請合意選定法官，有陳述意見狀、函在卷可稽（本院95
    年度訴更一字第13號卷第57、76頁），自難認兩造已有選定
    法官之合意，是仍應依輪分方式由受理本案之法官審判，合
    先敘明。
二、次查，原告起訴時被告甲○○○○之法定代理人原為戊○○
    ，嗣先後變更為呂秀蓮、游錫、陳水扁、謝長廷、丁○○
    ，有本院登記處社團法人甲○○○○法人登記簿影本在卷可
    憑，並由丁○○具狀聲明承受訴訟（本院95年度訴更一字第
    13號卷第76頁），依民事訴訟法第170條、第175條第1項規
    定，其聲明承受訴訟，並無不合，應予准許，併予敘明。
三、被告戊○○受合法通知，未於言詞辯論期日到場，查無民事
    訴訟法第386條所列各款情事，爰依職權由一造辯論而為判
    決，合先敘明。
貳、實體方面：
一、原告起訴主張：被告甲○○○○於94年1 月30日所舉行之甲○○○○第11屆黨主席補選選舉（下稱系爭選舉）違反民進
    黨黨章第5、6、12、14、15條與紀評條例第11、41條黨員平
    等權、憲法第7條、第17條、第22條、第23條、人民團體選
    舉罷免辦法第2條、第7條及第21條等規定，嚴重破壞被告甲○○○○全體黨員之被選舉權與黨內參政權，及破壞被告甲○○○○之民主體制，經原告依據民法第56條、人民團體選
    舉罷免辦法第41條第2項規定，當場表示異議，因此，系爭
    選舉無效。且被告甲○○○○黨主席選票未依人民團體選舉
    罷免辦法第7條、第8條規定製作，應屬無效，被告戊○○所
    得票數為零，當選無效。為此依民法第56條、人民團體選舉
    罷免辦法第41條規定提起本件訴訟等語。並聲明：(一)被告甲○○○○94年1月30日第11屆黨主席之補選選舉無效；(二)被
    告即甲○○○○黨主席戊○○之當選無效。
二、被告答辯則以：政黨屬於人民團體法所規範之政治團體，由
    黨員組成並由主管機關核准立案，經該管地方法院登記後，
    即取得社團法人資格，與其所屬黨員間所成立者為私法上法
    律關係，其運作與其他人民團體相同，均享有一定範圍之自
    治權限。除有重大事項處分，如開除黨籍、停止黨權等變更
    黨員身分之情形，得類推適用民法第56條提起撤銷決議或確
    認決議無效之訴，而由普通法院審查外，其他屬於政黨內部
    自治事項則應給予保障，不得審究，原告如認為其黨員身分
    所享有之參政權利受侵害，自應循黨內規章體制救濟。此外
    ，原告未繳交黨主席參選登記費用，不具候選人資格，並無
    被選舉權，而被告甲○○○○黨主席選票與人民團體選舉罷
    免辦法規定要件相符，合法有效等語，資為抗辯。並聲明：
    如主文所示。被告戊○○經合法通知，未於言詞辯論期日到
    場，亦未提出任何書狀答辯作何陳述。
三、原告主張被告甲○○○○於94年1 月30日舉行第11屆黨主席
    補選選舉，並由被告戊○○當選黨主席等情，為兩造所不爭
    執，並有本院登記處社團法人甲○○○○法人登記簿影本在
    卷為憑，堪信為真正；原告另主張系爭選舉違法而無效、被
    告戊○○當選黨主席無效云云，則為被告所否認。按總會之
    召集程序或決議方法，違反法令或章程時，社員得於決議後
    3 個月內請求法院撤銷其決議。但出席社員，對召集程序或
    決議方法，未當場表示異議者，不在此限，民法第56條固定
    有明文。經查：
  (一)本件原告請求判決被告系爭選舉無效、被告戊○○當選黨主
    席無效，因非請求撤銷系爭選舉，自無民法第56條第1 項規
    定適用之餘地。
  (二)又原告所指系爭選舉無效、被告戊○○當選有無效之理由，
    無非以訴外人張俊雄非黨主席無權宣布被告戊○○當選，及
    系爭選舉之選票格式與人民團體選舉辦法第7 條、第21條規
    定不符，且違反被告甲○○○○黨章、紀評條例等情為其論
    據。惟前述辦法均係規範被告甲○○○○黨主席之選舉方式
    及程序，性質上為決議方法、召集程序之一種，與系爭選舉
    之實質上內容無涉，而與民法第56條第2 項決議無效之構成
    要件不符，是原告主張系爭選舉無效、被告戊○○當選黨主
    席無效，不足憑採。
  (三)另原告復本於人民團體選舉罷免辦法第41條規定而為請求，
    然本條規定係對於人民團體選舉罷免程序有瑕疵後之行政救
    濟所為規範，非屬於私法上得訴請法院判決之依據，故其此
    部分請求，亦屬無據。
五、綜上所述，原告所主張之情事與民法第56條所定要件有別，
    自無適用或類推適用本條規定之餘地，更無由本於人民團體
    選舉罷免辦法第41條關於行政救濟程序所為之規定請求法院
    判決系爭選舉無效、被告戊○○當選黨主席無效。從而，原
    告本於民法第56條、人民團體選舉罷免辦法第41條規定，訴
    請被告甲○○○○94年1 月30日第11屆黨主席之補選選舉無
    效及被告戊○○當選無效，顯無理由，應予駁回。
六、本件為判決之基礎已臻明確，兩造其餘之陳述及所提其他證
    據，經本院斟酌後，認為均於判決之結果無影響，亦與本案
    之爭點無涉，自無庸逐一論述，併此敘明。
七、據上論結，本件原告之訴為無理由，依民事訴訟法第78條、
    第385條第1項，判決如主文。
中    華    民    國    98    年    2    月    19    日
                  民事第四庭    法  官  張瑜鳳
以上正本係照原本作成
如對本判決上訴，須於判決送達後20日內向本院提出上訴狀
中    華    民    國    98    年    2    月    19    日
                                書記官  羅元秀


司法院資訊處製作；財團法人民間司法改革基金會備份。
